臺灣板橋地方法院刑事判決　　　　　　　99年度易字第1813號
公　訴　人　臺灣板橋地方法院檢察署檢察官
被　　　告　吳建璋
上列被告因妨害名譽案件，經檢察官提起公訴（99年度偵字第10
305號），本院判決如下：
    主  文
吳建璋犯誹謗罪，處拘役伍拾日，如易科罰金，以新臺幣壹仟元
折算壹日。
    事  實
一、吳建璋明知於民國98年9 月間擔任臺北縣新莊市（現改制為
    新北市新莊區，下同）民有里里長之賴政源並未佔用臺北縣
    新莊市○○街158 巷內之道路用地作為停車位並收取停車費
    ，而係自己強佔上揭道路用地（吳建璋所涉竊佔等案件，另
    經臺灣板橋地方法院檢察署檢察官以98年度偵字第25050 號
    、第31253 號提起公訴，現經本院以99年度易字第266 號案
    件審理中），嗣因上揭強佔道路用地收取停車費之事端遭媒
    體揭露，竟意圖散佈於眾，於98年9 月29日某時，在上揭地
    點，於接受東森電視台記者訪問關於上揭道路用地遭強佔及
    收取停車費等情時，對記者及拍攝中之錄影設備供稱：「這
    不是收停車費，是我在管理沒錯，是我在打掃，白線在收錢
    ，都是里長在收，里長就是賴政源，都是賴政源在收。」等
    語，用以散佈賴政源佔用上揭道路用地收取停車費之不實事
    項，足以毀損賴政源之名譽。
二、案經賴政源訴由臺北縣政府警察局（現改制為新北市政府警
    察局）移送臺灣板橋地方法院檢察署檢察官偵查後提起公訴
    。
    理  由
壹、程序部分：
一、按被告以外之人於偵查中向檢察官所為之陳述，除顯有不可
    信之情況者外，得為證據，刑事訴訟法第159 條之1 條第2
    項定明文。蓋現行法之檢察官仍有訊問被告、證人及鑑定人
    之權限，其應踐行之程序又多有保障被告或被害人之規定，
    證人、鑑定人於偵查中亦均須具結，就刑事訴訟而言，其司
    法屬性甚高；而檢察官於偵查程序取得之供述證據，其過程
    復尚能遵守法令之規定，是其訊問時之外部情況，積極上具
    有某程度之可信性，除消極上顯有不可信之情況者外，均得
    為證據。故主張其不可信積極存在之一方，自應就此欠缺可
    信性外部保障之情形負舉證責任（最高法院98年度台上字第
    2904號、98年度台上字第5539號、98年度台上字第5552號、
    98年度台上字第6820號、98年度台上字第7697號、98年度台
    上字第7832號、99年度台上字第488 號判決參照）。本案證
    人即告訴人賴政源於檢察官訊問時所為之證述，雖屬被告以
    外之人於審判外所為之言詞陳述，然其既係於偵查中向檢察
    官所為之陳述，復已簽署結文，而被告於審理時未能指出上
    揭證言有何顯不可信之情形，自難僅憑其空言否認上揭證言
    之證據能力，即排除刑事訴訟法第159 條之1 條第2 項規定
    之適用，應認證人即告訴人於偵查中之證言，應得作為本案
    證據。
二、按刑事訴訟法第159 條之2 規定，被告以外之人於司法警察
    （官）調查中所為之陳述，與審判中不符時，其先前之陳述
    具有較可信之特別情形，且為證明犯罪事實存否所必要者，
    得為證據。係以被告以外之人於司法警察（官）調查中之陳
    述，性質上屬傳聞證據，原則上不認其具證據能力，惟該證
    人警詢之供詞倘一昧排除，亦有違實體真實發見之訴訟目的
    ，是以先前與審判中不符之陳述，具有較可信之特別情況，
    且為證明犯罪事實存否所必要者，則例外認有證據能力。至
    被告以外之人於警詢之陳述與審判中相符時，既得逕採用審
    判中之陳述，自無適用此傳聞證據排除例外規定之餘地（最
    高法院99年度台上字第873 號判決參照）。本案證人即告訴
    人於警詢中之證言，性質上屬被告以外之人於審判外所為之
    言詞陳述，原則上並無證據能力，且其已於本院審理時到庭
    具結作證，所言核與其警詢陳述內容大致相符，依據上揭說
    明，當以其於本院審理時之證詞作為本案認定事實之依據，
    故其警詢筆錄無證據能力。
三、至被告另辯稱：對於本案全部證據方法之證據能力均有意見
    云云（本院卷第45頁），似為指摘本件檢察官所提出之各項
    證據均無證據能力，惟卷附之東森電視台新聞報導光碟1 片
    、翻拍照片8 張，係告訴人依東森電視台播放之電視新聞節
    目所錄製，而該新聞播出及告訴人所為之錄製行為，並無違
    法或不當之處，被告空言指摘上揭東森電視台新聞報導光碟
    1 片、翻拍照片8 張無證據能力，然未能釋明其依據為何，
    故自難單憑其之空言指責，遽為否認上揭東森電視台新聞報
    導光碟1 片、翻拍照片8 張之證據能力。至被告另爭執卷附
    檢察事務官勘驗筆錄之證據能力，惟此項證據未經採為認定
    本案事實之依據，爰無就此部分之證據有無證據能力為進一
    步之審究，併此敘明。
貳、實體方面：
一、訊據被告矢口否認涉有何妨害名譽犯行，辯稱：講話的人是
    我，但是我沒有指明是誰，我不知道對方是記者，因為我身
    體不好，且有精神疾病，停車費不是我在收，之前是有一位
    黃先生收，現在沒有人收，我之前也沒有收過等語。經查：
（一）證人即告訴人賴政源於偵查中證稱：被告在98年9 月29日
      接受東森記者訪問時，說是我在巷內強佔停車位並收取停
      車費，他說得很清楚就說是賴里長賴政源，我是新莊市民
      有里里長，我並沒有劃停車線，也沒有收停車費，被告這
      樣講不是實話，對我名譽有傷害，當天新聞播出後，很多
      里民來我里長辦公室問等語（99年度偵字第10305 號卷第
      32頁）；於本院審理中證稱：我於98年9 月擔任新莊市民
      有里里長，有看過該則報導，時間好像是98年9 月29日，
      被告所稱是我在收錢不是真的，一直以來都是被告在收錢
      ，... 。很多里民看到後，跑到我辦公室說，怎麼會有這
      樣的報導，被告說這些話，對我傷害很大，... 有些不瞭
      解的里民就被誤導，以為真的是我在收錢。實情是被告每
      次會收取新臺幣（下同）50元到100 元的停車費，有的是
      月租的1500，還有年租的等語（本院卷第46至47頁）。再
      經本院當庭勘驗卷附之東森電視台新聞報導錄影光碟1 張
      ，被告確有於接受記者訪問時答稱：這不是收停車費，是
      我在管理沒錯，是我在打掃，收錢的時候，都是里長在收
      ，里長就是賴政源啦，都是賴政源在收等語（本院卷第45
      頁正反面），另有翻拍照片8 張（同上偵卷第9 至12頁）
      附卷可參。準此，因認被告確有於上揭時、地，於接受東
      森記者採訪時供稱上揭足生損害告訴人名譽之事項。
（二）本件係被告自行佔用上揭道路用地收取停車費，而與告訴
      人無涉一節，除經告訴人上揭證述明確外，經本院依職權
      調閱被告所涉上揭竊佔等案件之本院99年度易字第266 號
      之卷證資料，亦據證人林武康、郭楓棻、郭貴進、陳榆文
      、莊正勳、蔡文程、簡明城、李道德、徐清晃、程鳳英、
      簡瑞鴻於上揭竊佔等案件之偵查中證述綦詳，並有臺灣板
      橋地方法院檢察署98年7 月10日勘驗筆錄、臺北縣新莊地
      政事務所複丈成果圖、地籍圖騰本、高空空拍圖、臺北縣
      新莊市公所都市計畫土地使用分區（或公共設施用地）證
      明書、土地建物查詢資料、臺北縣政府警察局刑事警察大
      隊查訪紀錄表、搜索扣押筆錄、扣押物品目錄表各1 件、
      現場蒐證照片9 張附卷，及被告於其所涉上揭竊佔等案件
      遭查扣之監視主機及監視螢幕各1 台、監視鏡頭6 顆、鐵
      樁3 支、鐵鍊4 條、鐵製路障1 個、鎖頭1 個於上揭竊佔
      等案件中扣案可佐。足認告訴人所稱：本件係被告自行佔
      用上揭道路用地強收停車費，並非伊所為等語，應堪採信
      。
（三）綜上所陳，本件既係被告自行強佔上揭道路用地並收取停
      車費，竟於接受東森電視台記者訪問時反指係告訴人所為
      ，其所陳稱之上揭言語並非屬實，並足以毀損告訴人之名
      譽，因認本件事證明確，被告上揭犯行，洵堪認定，自應
      依法論科。至被告另聲請傳喚之證人黃琦、賴聰德，經本
      院審酌被告所稱該等證人之待證事實，尚難認與本案有何
      關連，認無調查之必要，附此敘明。
二、核被告所為，係犯刑法第310 條第1 項之誹謗罪。爰審酌被
    告明知佔用公有道路並強收停車費係自己所為之惡行，竟仍
    於接受記者採訪時指稱係告訴人所為，不僅侵害告訴人之名
    譽，並足以紊亂社會視聽，其行為殊非足取，兼衡其前有傷
    害等前科，有臺灣高等法院被告前案紀錄表在卷可參，素行
    非佳，及犯罪之動機、目的、手段、告訴人名譽所受之損害
    、犯罪否認犯行，態度不佳及迄今尚未與告訴人達成和解等
    一切情狀，量處如主文所示之刑，併諭知易科罰金之折算標
    準，以資懲儆。
據上論斷，應依刑事訴訟法第299 條第1 項前段，刑法第310 條
第1 項、第41條第1 項前段，刑法施行法第1 條之1 第1 項、第
2 項前段，判決如主文。
本案經檢察官李美金到庭執行職務。
中    華    民    國    100   年    4     月    21    日
                      刑事第十二庭  法  官  張誌洋
以上正本證明與原本無異。
如不服本判決應於收受判決後10日內向本院提出上訴書狀，並
應敘述具體理由。其未敘述上訴理由者，應於上訴期間屆滿後
20日內向本院補提理由書（均須按他造當事人之人數附繕本）
「切勿逕送上級法院」。
                                    書記官  張桐嘉
中    華    民    國   100    年    4     月    22    日
附錄本案論罪科刑法條全文：
中華民國刑法第310條
（誹謗罪）
意圖散布於眾，而指摘或傳述足以毀損他人名譽之事者，為誹謗
罪，處 1 年以下有期徒刑、拘役或 5 百元以下罰金。
散布文字、圖畫犯前項之罪者，處 2 年以下有期徒刑、拘役或
1 千元以下罰金。
對於所誹謗之事，能證明其為真實者，不罰。但涉於私德而與公
共利益無關者，不在此限。